---
title: "Geração, Consumo e Consumidores de Energia Elétrica no Brasil"
subtitle: 'Parte 2: Os Consumidores'
date: "`r Sys.Date()`"
bibliography: grateful-refs.bib
format:
  html:
    theme: united
    embed-resources: true
    toc: true
    code-fold: true
    code-summary: "Show the code"
    code-overflow: wrap
    page-layout: full
fig-format: svg
knitr:
  opts_chunk: 
    dev: "svglite"
---

```{css estilo, echo=FALSE}

body {

background-color: #f8f1f5;

}

p {

font-family: 'Roboto', sans-serif;

font-size: 14pt;

text-align: justify;

}

pre code {

font-family: 'Fira Code';

}

@import url('https://fonts.googleapis.com/css2?family=Roboto:wght@400&display=swap');

```

# Introdução

Introdução

O Brasil, como uma das maiores economias da América Latina, apresenta um panorama diversificado e complexo de consumo energético, essencial para o crescimento econômico sustentado e o desenvolvimento social do país. Compreender os padrões e os motores do consumo de energia em seu vasto espectro geográfico e socioeconômico é fundamental para formuladores de políticas, empresas e partes interessadas que buscam otimizar a distribuição de energia, melhorar a eficiência e promover práticas sustentáveis.

Este relatório explora as complexidades do consumo energético brasileiro por meio da análise de dados abrangentes que cobrem várias dimensões, incluindo a distribuição regional, os sistemas de energia, as classes de consumidores e os tipos de consumidores. O conjunto de dados abrange informações de vários estados (UF) em diferentes regiões, como Norte, Nordeste e Sudeste/Centro-Oeste, proporcionando uma visão detalhada de como a demanda de energia varia geograficamente. Ele diferencia entre sistemas de energia distintos, como os "Sistemas Isolados" e o "Norte Interligado", destacando as diferenças e os desafios infraestruturais na distribuição de energia entre áreas remotas e urbanizadas.

Além disso, a análise categoriza os consumidores em classes como Comercial, Industrial, Residencial e Rural, oferecendo insights sobre a distribuição setorial do consumo de energia. A diferenciação entre consumidores "Cativo" e "Livre" revela as dinâmicas de participação no mercado de energia, onde consumidores cativos estão geralmente vinculados a provedores específicos de energia, enquanto consumidores livres têm a flexibilidade de escolher seus fornecedores, refletindo o nível de liberalização e competição do mercado.

Ao examinar o número de consumidores em cada categoria e sistema, este relatório busca identificar tendências, áreas-chave de demanda energética e avaliar a eficácia dos atuais modelos de distribuição de energia. Tal análise é crucial para informar decisões estratégicas relacionadas à política energética, investimentos em infraestrutura e a transição para sistemas energéticos mais sustentáveis e resilientes no Brasil.

Por meio dessa abordagem abrangente e orientada por dados, o relatório não apenas mapeia o estado atual do consumo de energia no Brasil, mas também fornece uma base para prever demandas futuras e traçar intervenções que estejam alinhadas com os objetivos econômicos e ambientais do país.

## Objetivos

O objetivo principal deste relatório é conduzir uma análise abrangente dos padrões de consumo de energia no Brasil, utilizando dados recentes para informar as partes interessadas sobre o estado atual e as tendências futuras do cenário energético do país. Especificamente, o relatório busca atingir os seguintes objetivos:

* Analisar Padrões de Consumo em Nível Regional e Estadual:

    Examinar o consumo de energia nas diferentes regiões do Brasil (e.g., Norte, Nordeste, Sudeste/Centro-Oeste) e nos estados individuais (Unidades Federativas - UF) para identificar disparidades geográficas e dependências regionais.

* Avaliar a Distribuição dos Sistemas Energéticos

    Analisar a prevalência e distribuição de diversos sistemas energéticos, como Sistemas Isolados e Norte Interligado, para compreender o grau de integração da infraestrutura energética e a dependência de soluções isoladas em diferentes áreas.

* Investigar Tendências de Consumo Setorial

    Analisar o consumo de energia em diferentes setores, incluindo Comercial, Industrial, Residencial, Rural e Outros, para identificar quais setores são os principais impulsionadores da demanda de energia e como eles contribuem para o consumo geral.

* Examinar Tipos de Consumidores e Dinâmicas de Mercado

    Diferenciar entre consumidores Cativos e Livres para explorar o impacto dos marcos regulatórios e da liberalização do mercado nas escolhas dos consumidores e no acesso à energia.

* dentificar Fatores-Chave e Influenciadores

    Utilizar visualização de dados e análise estatística para descobrir os principais fatores que influenciam o consumo de energia, como condições socioeconômicas, características geográficas e medidas de políticas públicas.


Ao alcançar esses objetivos, o relatório busca fornecer uma compreensão detalhada e precisa das dinâmicas de consumo de energia no Brasil. Isso, por sua vez, apoiará a tomada de decisões informadas e contribuirá para o desenvolvimento de estratégias voltadas para fomentar um futuro energético sustentável e eficiente para o país.

## Pacotes Utilizados

```{r pacotes, include=FALSE}
library(tidyverse)
library(ggthemes)
library(fpp3)
library(httr)
library(readxl)
library(tsibble)
library(patchwork)
library(gganimate)
library(grateful)
```

```{r gratidão, echo=FALSE}
pkgs <- cite_packages(output = "table", out.dir = ".", include.RStudio = FALSE)
knitr::kable(pkgs)
```

## Dados Utilizados

```{r baixar dados, results = "hide", message=FALSE, warning=FALSE}

# Baixar o arquivo temporariamente

url <- "https://www.epe.gov.br/sites-pt/publicacoes-dados-abertos/dados-abertos/Documents/Dados_abertos_Consumo_Mensal.xlsx"

temp_file <- base::tempfile(fileext = ".xlsx")

# Download do arquivo

httr::GET(url, httr::write_disk(temp_file, overwrite = TRUE))

# Ler o arquivo Excel

consumo <- readxl::read_excel(temp_file, sheet = 2)

setor <- readxl::read_excel(temp_file, sheet = 3)

# --- Estados ---

estados <- geobr::read_state()

```


# Padrões dos Consumidores ao Longo do Tempo

Nos últimos 20 anos, o consumo de energia elétrica no Brasil tem mostrado uma tendência de crescimento consistente, reflexo do aumento populacional, da ampliação da infraestrutura elétrica e da inclusão de novos consumidores ao sistema. A curva apresenta, entre 2004 e 2024, o avançp de 53,3 milhões para 93,6 milhões, um acumulado de cerca de 75,6%. No entanto, períodos específicos, como o intervalo entre 2010 e 2015, mostram um crescimento mais acelerado, possivelmente relacionado a políticas públicas de expansão energética. Após 2015, o ritmo de crescimento apresenta uma desaceleração, acompanhando o contexto da crise econômica brasileira.

```{r grafico total,fig.height=6, fig.width=10}

### Consumo Total ####

consumo %>%
  dplyr::summarise(Consumidores = sum(Consumidores),
                   .by = c(DataExcel)) %>% 
  ggplot() +
  geom_line(aes(x = DataExcel,
                y = Consumidores),
            linewidth = 1.45) +
  labs(
    title = "",
    subtitle = "",
    x = '',
    y = ''
  ) +
  scale_x_datetime(date_breaks = '2 year',
                   date_labels = '%y') +
  scale_y_continuous(labels = scales::number_format(suffix = ' mi',
                                                    scale = 1 / 1e6)) +
  theme_minimal() +
  theme(text = element_text(size = 18),
        legend.position = 'top',
        legend.text = element_text(size = 16))

```

# Dos Cativos aos Livres

O mercado cativo, representado pela maior parte dos consumidores, mantém um crescimento constante ao longo do período analisado (2004-2024), passando de cerca de 53 milhões para mais de 93 milhões de consumidores. Este mercado, que engloba consumidores residenciais, pequenos comércios e indústrias de menor porte, reflete a tendência de expansão demográfica e o aumento do acesso à energia elétrica em regiões mais remotas.

Por outro lado, o mercado livre, embora represente uma fração menor do total, apresenta um crescimento significativamente mais acelerado a partir de 2016. O número de consumidores livres aumentou de menos de 10 mil para mais de 50 mil no período analisado. Esse comportamento pode ser explicado pela maior adesão de grandes consumidores industriais e comerciais ao mercado livre, motivados por incentivos regulatórios e pela busca por maior competitividade em tarifas e contratos personalizados de fornecimento.

```{r grafico classe, fig.height=8, fig.width=10}
### Consumo por Classe ####

consumo %>%
  dplyr::summarise(Consumidores = sum(Consumidores),
                   .by = c(DataExcel, TipoConsumidor)) %>%
  ggplot() +
  geom_line(aes(x = DataExcel,
                y = Consumidores,
                color = TipoConsumidor,),
            linewidth = 1.45) +
  labs(
    title = "",
       subtitle = "",
       x = '',
       y = ''
    ) +
  scale_x_datetime(date_breaks = '2 year',
                   date_labels = '%y') +
  scale_y_continuous(labels = scales::number_format(suffix = ' mi',
                                                    scale = 1/1e6)) +
  facet_wrap(~TipoConsumidor, scales = 'free', ncol = 1) +
  theme_minimal() +
  theme(text = element_text(size = 18),
        legend.position = 'top',
        legend.text = element_text(size=16)) +
  guides(color = "none")

```

Enquanto o mercado cativo reflete tendências amplas e homogêneas de crescimento, o mercado livre destaca a dinâmica de flexibilização e competitividade no setor energético, mostrando-se como uma alternativa atraente para consumidores de maior porte. Esses dados podem ser utilizados para prever padrões futuros de consumo e auxiliar na formulação de políticas públicas e estratégias empresariais para atender às demandas crescentes de ambos os mercados.