---
title: "Análise da Geração, Consumo e Consumidores de Energia Elétrica no Brasil"
author: "Santos, M. A"
date: "`r Sys.Date()`"
output: 
  html_document:
    encoding: UTF-8
---

```{r setup, include=FALSE}
knitr::opts_chunk$set(echo = TRUE, warning = FALSE, message = FALSE)
```

# Introdução

A energia elétrica é um pilar essencial para o desenvolvimento econômico e social de qualquer país e, no Brasil, não é diferente. Em um país de dimensões continentais, com uma população de mais de 212 milhões de pessoas e uma economia em constante transformação, o consumo de energia elétrica revela muito sobre as dinâmicas regionais e socioeconômicas. O objetivo deste relatório é analisar os padrões de consumo de energia elétrica no Brasil, destacando as variações e as tendências ao longo do tempo da matriz energética nacional.

Esse estudo abrange os dados recentes de geração e consumo de energia e consumidores conectados à rede elétrica, com um foco especial nas macrorregiões e nas categorias que mais consomem. Também abordaremos os impactos de políticas de eficiência energética e o papel crescente das energias renováveis, como a solar e a eólica.

### Objetivo
O objetivo principal é compreender como o consumo de energia no Brasil está distribuído, quais fatores impulsionam esse consumo, e como o país pode enfrentar os desafios de uma demanda crescente, mantendo ao mesmo tempo a sustentabilidade ambiental e a segurança energética. Portanto, este relatório apresenta uma análise detalhada do consumo de energia elétrica no Brasil, baseada em dados históricos e setoriais. Utilizaremos gráficos e pramagação em R para ilustrar as principais tendências e comparações entre regiões e setores.

### Pacotes Utilizados

```{r}
library(tidyverse)
library(fpp3)
library(httr)
library(readxl)
library(tsibble)
library(patchwork)
library(gganimate)
```


### Dados Utilizados

```{r}
# --- Consumo ---

# Baixar o arquivo temporariamente
url <- "https://www.epe.gov.br/sites-pt/publicacoes-dados-abertos/dados-abertos/Documents/Dados_abertos_Consumo_Mensal.xlsx"
temp_file <- base::tempfile(fileext = ".xlsx")

# Download do arquivo
httr::GET(url, httr::write_disk(temp_file, overwrite = TRUE))

# Ler o arquivo Excel
consumo <- readxl::read_excel(temp_file, sheet = 2)
setor <- readxl::read_excel(temp_file, sheet = 3)

# --- Estados ---
estados <- geobr::read_state()
```


# Padrões de Consumo ao Longo do Tempo
Nos últimos 20 anos, o consumo de energia elétrica no Brasil tem mostrado uma tendência de crescimento consistente, embora marcada por alguns eventos críticos que geraram flutuações. Entre 2008 e 2009, por exemplo, a crise financeira global reduziu temporariamente o consumo industrial, mas em contrapartida, o setor residencial continuou a crescer, impulsionado pelo aumento da renda das famílias e pela urbanização.

```{r fig.height=6, fig.width=10}
### Consumo Total ####

consumo %>% 
  dplyr::summarise(Consumo = sum(Consumo),
                   .by = DataExcel) %>% 
  dplyr::mutate(DataExcel = tsibble::yearmonth(DataExcel)) %>%
  tsibble::as_tsibble(index = DataExcel) %>% 
  fabletools::model(STL(Consumo)) %>% 
  fabletools::components() %>%
  dplyr::mutate(DataExcel = as.Date(DataExcel)) %>% 
  ggplot() +
  geom_line(aes(x = DataExcel,
                y = Consumo,
                color = 'Original',
                linetype = 'Original'),
            linewidth = 1.45,
            alpha = 0.8) +
  geom_line(aes(x = DataExcel,
                y = trend,
                color = 'Tendência',
                linetype = 'Tendência'),
            linewidth = 1.45) +
  labs(x = element_blank(),
       y = element_blank(),
       linetype = 'Série',
       color = 'Série') +
  scale_x_date(date_breaks = '2 year',
               date_labels = '%y') +
  scale_y_continuous(labels = scales::number_format(suffix = ' TWh',
                                                    scale = 1/1e6)) +
  scale_linetype_manual(values = c('longdash', 'solid')) +
  scale_color_manual(values = c('grey20', 'black')) +
  theme_minimal() +
  theme(text = element_text(size = 18),
        legend.position = 'top')
```

## Crescimento Pós-Crise (2010 - 2020)
Após o período de recuperação da crise, o Brasil experimentou uma nova expansão econômica, especialmente em setores como o de serviços e o agronegócio, ambos altamente dependentes de energia elétrica. O gráfico abaixo ilustra a tendência de crescimento no consumo de energia entre 2010 e 2020, destacando os setores que mais impulsionaram esse aumento.

```{r fig.height=8, fig.width=10}
### Consumo Total ####

consumo %>% 
  dplyr::summarise(Consumo = sum(Consumo),
                   .by = c(DataExcel, Classe)) %>% 
  dplyr::mutate(DataExcel = tsibble::yearmonth(DataExcel)) %>%
  tsibble::as_tsibble(index = DataExcel, key = Classe) %>% 
  fabletools::model(STL(Consumo)) %>% 
  fabletools::components() %>%
  dplyr::mutate(DataExcel = as.Date(DataExcel)) %>% 
  ggplot() +
  geom_line(aes(x = DataExcel,
                y = Consumo,
                color = Classe,
                linetype = 'Original'),
            linewidth = 1.45,
            alpha = 0.5) +
  geom_line(aes(x = DataExcel,
                y = trend,
                color = Classe,
                linetype = 'Tendência'),
            linewidth = 1.45) +
  labs(x = element_blank(),
       y = element_blank(),
       linetype = 'Série',
       color = 'Setor') +
  scale_x_date(date_breaks = '2 year',
               date_labels = '%y') +
  scale_y_continuous(labels = scales::number_format(suffix = ' TWh',
                                                    scale = 1/1e6)) +
  scale_linetype_manual(values = c('longdash', 'solid')) +
  facet_wrap(~Classe, scales = 'free', ncol = 2) +
  theme_minimal() +
  theme(text = element_text(size = 18),
        legend.position = 'top')
```

# Diferenças Regionais no Consumo
O Brasil é um país com grandes desigualdades regionais, e isso se reflete claramente nos padrões de consumo de energia elétrica. As regiões Sudeste e Sul, impulsionadas por grandes centros industriais como São Paulo e Porto Alegre, representam as áreas de maior consumo energético, enquanto as regiões Norte e Nordeste estão apenas começando a aumentar sua demanda, impulsionadas por novos projetos de infraestrutura e pela expansão de áreas industriais.

```{r fig.height=8, fig.width=10}
### Consumo Total ####

consumo %>% 
  dplyr::summarise(Consumo = sum(Consumo),
                   .by = c(DataExcel, Regiao)) %>% 
  dplyr::mutate(DataExcel = tsibble::yearmonth(DataExcel)) %>%
  tsibble::as_tsibble(index = DataExcel, key = Regiao) %>% 
  fabletools::model(STL(Consumo)) %>% 
  fabletools::components() %>%
  dplyr::mutate(DataExcel = as.Date(DataExcel)) %>% 
  ggplot() +
  geom_line(aes(x = DataExcel,
                y = Consumo,
                color = Regiao,
                linetype = 'Original'),
            linewidth = 1.45,
            alpha = 0.5) +
  geom_line(aes(x = DataExcel,
                y = trend,
                color = Regiao,
                linetype = 'Tendência'),
            linewidth = 1.45) +
  labs(x = element_blank(),
       y = element_blank(),
       linetype = 'Série',
       color = 'Setor') +
  scale_x_date(date_breaks = '2 year',
               date_labels = '%y') +
  scale_y_continuous(labels = scales::number_format(suffix = ' TWh',
                                                    scale = 1/1e6)) +
  scale_linetype_manual(values = c('longdash', 'solid')) +
  facet_wrap(~Regiao, scales = 'free', ncol = 2) +
  theme_minimal() +
  theme(text = element_text(size = 18),
        legend.position = 'top')
```

### Sudeste: O Gigante Energético
O Sudeste, sozinho, responde por mais de 40% do consumo total de energia no Brasil. São Paulo, como a maior economia do país, concentra uma grande parte desse consumo, tanto no setor industrial quanto residencial. Com mais de 45 milhões de habitantes, o estado possui uma infraestrutura de energia diversificada, incluindo a presença significativa de usinas hidrelétricas e um crescente investimento em energias renováveis.

```{r fig.height=8, fig.width=10}
### Consumo Total ####

consumo %>% 
  dplyr::filter(Regiao == 'Sudeste') %>% 
  dplyr::summarise(Consumo = sum(Consumo),
                   .by = c(DataExcel, UF)) %>% 
  dplyr::mutate(DataExcel = tsibble::yearmonth(DataExcel)) %>%
  tsibble::as_tsibble(index = DataExcel, key = UF) %>% 
  fabletools::model(STL(Consumo)) %>% 
  fabletools::components() %>%
  dplyr::mutate(DataExcel = as.Date(DataExcel)) %>% 
  ggplot() +
  geom_line(aes(x = DataExcel,
                y = Consumo,
                color = UF,
                linetype = 'Original'),
            linewidth = 1.45,
            alpha = 0.5) +
  geom_line(aes(x = DataExcel,
                y = trend,
                color = UF,
                linetype = 'Tendência'),
            linewidth = 1.45) +
  labs(x = element_blank(),
       y = element_blank(),
       linetype = 'Série',
       color = 'Setor') +
  scale_x_date(date_breaks = '2 year',
               date_labels = '%y') +
  scale_y_continuous(labels = scales::number_format(suffix = ' TWh',
                                                    scale = 1/1e6)) +
  scale_linetype_manual(values = c('longdash', 'solid')) +
  facet_wrap(~UF, scales = 'free', ncol = 2) +
  theme_minimal() +
  theme(text = element_text(size = 18),
        legend.position = 'top')
```

### Crescimento no Norte e Nordeste
Por outro lado, as regiões Norte e Nordeste estão crescendo em termos de consumo, embora ainda representem uma fração menor do total. O Norte, com sua extensa área florestal e baixa densidade populacional, tem uma infraestrutura de energia menos desenvolvida. No entanto, grandes projetos como a construção de usinas hidrelétricas no Rio Madeira e a expansão da linha de transmissão de Belo Monte estão começando a mudar esse cenário. O Nordeste, com seus avanços em energia eólica e solar, está se tornando um polo emergente de geração de energia renovável.

```{r fig.height=8, fig.width=10}
### Consumo Total ####

consumo %>% 
  dplyr::filter(Regiao == 'Nordeste') %>% 
  dplyr::summarise(Consumo = sum(Consumo),
                   .by = c(DataExcel, UF)) %>% 
  dplyr::mutate(DataExcel = tsibble::yearmonth(DataExcel)) %>%
  tsibble::as_tsibble(index = DataExcel, key = UF) %>% 
  fabletools::model(STL(Consumo)) %>% 
  fabletools::components() %>%
  dplyr::mutate(DataExcel = as.Date(DataExcel)) %>% 
  ggplot() +
  geom_line(aes(x = DataExcel,
                y = Consumo,
                color = UF,
                linetype = 'Original'),
            linewidth = 1.45,
            alpha = 0.5) +
  geom_line(aes(x = DataExcel,
                y = trend,
                color = UF,
                linetype = 'Tendência'),
            linewidth = 1.45) +
  labs(x = element_blank(),
       y = element_blank(),
       linetype = 'Série',
       color = 'Setor') +
  scale_x_date(date_breaks = '4 year',
               date_labels = '%y') +
  scale_y_continuous(labels = scales::number_format(suffix = ' TWh',
                                                    scale = 1/1e6)) +
  scale_linetype_manual(values = c('longdash', 'solid')) +
  facet_wrap(~UF, scales = 'free', ncol = 3) +
  theme_minimal() +
  theme(text = element_text(size = 18),
        legend.position = 'top')
```

# Consumo por Setores
Setor Industrial: O Motor do Consumo
Historicamente, o setor industrial sempre foi o maior consumidor de energia elétrica no Brasil. Em 2020, ele representou aproximadamente 37% de todo o consumo energético do país. As indústrias de mineração, siderurgia e manufatura são particularmente intensivas em energia, especialmente no estado de Minas Gerais, onde as atividades de extração e processamento de metais são predominantes.

Além disso, o aumento da produção agrícola no Centro-Oeste e a expansão de indústrias ligadas ao agronegócio têm impulsionado o crescimento do consumo de energia nesse setor.

```{r fig.height=10, fig.width=10}
setor %>% 
  dplyr::summarise(Consumo = sum(Consumo),
                   .by = c(DataExcel, SetorIndustrial)) %>% 
  dplyr::mutate(DataExcel = tsibble::yearmonth(DataExcel)) %>%
  tsibble::as_tsibble(index = DataExcel, key = SetorIndustrial) %>% 
  fabletools::model(STL(Consumo)) %>% 
  fabletools::components() %>%
  dplyr::mutate(DataExcel = as.Date(DataExcel)) %>% 
  ggplot() +
  geom_line(aes(x = DataExcel,
                y = Consumo,
                color = SetorIndustrial,
                linetype = 'Original'),
            linewidth = 1.45,
            alpha = 0.5) +
  geom_line(aes(x = DataExcel,
                y = trend,
                color = SetorIndustrial,
                linetype = 'Tendência'),
            linewidth = 1.4) +
  labs(x = element_blank(),
       y = element_blank(),
       linetype = 'Série',
       color = 'Setor') +
  scale_x_date(date_breaks = '4 year',
               date_labels = '%y') +
  scale_y_continuous(labels = scales::number_format(suffix = ' TWh',
                                                    scale = 1/1e6)) +
  scale_linetype_manual(values = c('longdash', 'solid')) +
  scale_color_discrete(guide = 'none') +
  facet_wrap(~SetorIndustrial, scales = 'free',
             ncol = 2, labeller = label_wrap_gen(width = 40)) +
  theme_minimal() +
  theme(text = element_text(size = 18),
        strip.text = element_text(size = 10),
        legend.position = 'top')
```


# Setor Residencial: Crescimento e Urbanização
O setor residencial tem mostrado um crescimento constante, impulsionado pelo aumento da população urbana e pela maior utilização de aparelhos eletrônicos e eletrodomésticos. O número de consumidores conectados à rede elétrica aumentou significativamente nos últimos 10 anos, com mais de 80% das residências brasileiras equipadas com eletrodomésticos que demandam uma quantidade considerável de eletricidade, como ar-condicionado e eletrodomésticos de cozinha.


```{r fig.height=8, fig.width=10}
p <- consumo %>% 
  dplyr::summarise(Consumo = sum(Consumo),
                   .by = c(DataExcel, Classe, UF)) %>%
  tidyr::pivot_wider(names_from = Classe,
                     values_from = Consumo) %>% 
  dplyr::rowwise() %>% 
  dplyr::mutate(Total = sum(Comercial, Industrial, Outros, Residencial, Rural),
                Residencial = Residencial/Total) %>%
  dplyr::ungroup() %>% 
  dplyr::select(DataExcel, UF, Residencial) %>% 
  dplyr::right_join(estados,
                    by = c('UF' = 'abbrev_state')) %>% 
  ggplot() +
  aes(x = DataExcel,
      y = Residencial,
      group = UF,
      color = UF,
      geom = geom) +
  geom_sf() <- 
  labs(x = element_blank(),
       y = element_blank()) +
  theme_minimal() +
  transition_reveal(DataExcel)

animate(p, width = 800, height = 600, fps = 10, duration = 10, renderer = gifski_renderer("consumo_residencial.gif"))
  
```

# Impactos das Energias Renováveis e Eficiência Energética

## A Transição para Energias Renováveis
Nos últimos anos, o Brasil tem dado passos significativos rumo a uma matriz energética mais limpa. Com um potencial natural abundante para a geração de energia solar e eólica, o país já é um dos líderes globais nesse setor. Em estados como Bahia e Ceará, a produção de energia eólica já responde por mais de 20% da oferta energética, e os investimentos em energia solar têm se multiplicado.

## Eficiência Energética: Um Desafio Pendente
Embora haja avanços em termos de geração de energia renovável, ainda existe um longo caminho a ser percorrido no que se refere à eficiência energética. O desperdício de energia nas redes de transmissão e o uso ineficiente em setores industriais e residenciais representam grandes desafios. O governo brasileiro já lançou alguns programas de incentivo à eficiência energética, mas sua implementação enfrenta obstáculos em regiões com menos infraestrutura.

# Projeções Futuras e Desafios
À medida que o Brasil continua a crescer, a demanda por energia elétrica deve seguir aumentando, especialmente nas regiões Norte e Nordeste, que estão experimentando um boom de infraestrutura. Estima-se que, até 2030, a demanda nacional por eletricidade crescerá cerca de 25%, colocando pressão sobre o sistema energético nacional.

Além disso, a dependência do Brasil em hidrelétricas, que representam mais de 60% da matriz energética, torna o país vulnerável a crises hídricas, como a que ocorreu em 2021. A diversificação da matriz energética, com um foco maior em fontes renováveis e melhorias na eficiência energética, será essencial para garantir a segurança energética no futuro.

# Conclusão
Este relatório revela que o consumo de energia no Brasil está profundamente ligado às dinâmicas econômicas e regionais do país. Enquanto o Sudeste continua sendo o principal consumidor de eletricidade, regiões como o Norte e Nordeste estão emergindo como novos polos de demanda e geração de energia, especialmente no campo das renováveis. O desafio para o futuro será equilibrar o crescimento da demanda com a necessidade de uma matriz energética sustentável e resiliente. Políticas públicas que incentivem a eficiência energética e a adoção de fontes limpas serão cruciais para o sucesso desse processo.